【裁判字號】    89,台上,3044
【裁判日期】    890531
【裁判案由】    貪污
【裁判全文】
最高法院刑事判決                              八十九年度台上字第三○四四號
    上  訴  人  甲○○
    選任辯護人  唐
右上訴人因貪污案件，不服台灣高等法院花蓮分院中華民國八十八年二月三日第二審
更審判決（八十七年度重上更(五)字第九三號，起訴案號：台灣花蓮地方法院檢察署八
十一年度偵字第八七八、一○九二號），提起上訴，本院判決如左：
    主  文
原判決撤銷，發回台灣高等法院花蓮分院。
    理  由
本件原判決認定：上訴人甲○○係花蓮縣警察局消防隊組長，負責消防設備檢查暨會
勘會審業務，為依據法令從事於公務之人員，基於概括犯意，緣韋光華（經更名為韋
麟寶，以下沿用舊名）與黃瑞宮合夥在花蓮縣吉安鄉輕工業區○○○村○○路三○○
巷內興建住宅出售，依規定所設消防設備須經檢查，韋光華於民國八十年十二月五日
上午，開車接甲○○往上記自強路三○○巷三十弄十九、二十一、二十三、二十五號
房屋檢查消防設備時，因該等新建之房屋已依規定備妥乾粉式手提滅火器及緊急照明
燈等消防設備，甲○○予以檢查合格，惟因韋光華為期順利早日通過檢查，先前曾請
託甲○○儘速辦理，乃於檢查合格當日原車送其返回消防隊時，在消防隊外之車上，
致送賄款新台幣（下同）一萬六千元，甲○○竟予收受。韋光華並製作二萬元之現金
支出傳票，其中四千元留為請客費用，與黃瑞宮按四、六出資分攤。另黃瑞宮又在上
記自強路三○○巷內自行興建住宅一批出售，因韋光華已與甲○○熟識，有上開交付
賄賂之事實，乃託韋光華與甲○○接洽辦理消防設備檢查，並交付二萬元與韋光華為
辦理該次消防設備檢查之賄款及費用，甲○○於八十一年三月十日上午，自行赴同巷
弄九、十一、十三、十五、十七號新建房屋檢查消防設備，依規定予以合格通過後當
日，韋光華將黃瑞宮交付之二萬元，除保留五千元為零星費用外，復在花蓮縣警察局
消防隊附近車上將賄款一萬五千元交甲○○收受等情。因而撤銷第一審判決，改判論
處甲○○連續依據法令從事公務之人員，對於職務上之行為收受賄賂罪刑，固非無見
。
惟查：(一)原判決係以證人韋光華之供述、支出傳票二紙、韋光華與上訴人甲○○交談
之電話錄音及譯文，資為認定上訴人收受賄賂之證據。而本院第三次發回意旨，指出
韋光華係主動向調查單位自首出示支出傳票，該二紙傳票係個人所片面製成，並無會
計、出納簽署，亦無會計作業上應有之憑證可考，其憑信性如何，應詳加調查，另依
原判決事實欄所載，韋光華係因新建之房屋已依規定備妥消防設備，為期早日通過檢
查，而請託上訴人儘速辦理，並於檢查合格當日，以原車送上訴人返回消防隊時，在
車上致送賄款予上訴人收受，是上訴人既已儘速通過消防檢查，按諸常情，韋光華應
無自首舉發之必要，但其不但自首檢舉，且提出兩件製作之證據，用以證明上訴人受
賄，則其自首之動機何在，與判斷自首內容之真偽至有關係，應予查明。原判決固謂
本案是調查人員所查獲，非韋光華自首或舉發，二紙支出傳票是韋光華到調查站應訊
時，始由調查人員自整本之支出傳票內抽出云云。但韋光華於調查時供稱：「我今日
到貴站是為向花蓮縣消防隊甲○○組長行賄四萬元提出自首」，調查站移送書破案經
過欄內亦載稱「案經韋光華自首」，檢察官並以韋光華係自首，依修正前戡亂時期貪
污治罪條例第十一條第三項規定應免除其刑，而對韋光華為不起訴處分；又依調查筆
錄之記載，韋光華是在調查站被問以：「你自首向花蓮縣消防隊甲○○組長行賄四萬
元，詳情如何？」時，自行出示上開二紙現金支出傳票（見八七八號偵查卷第三頁）
，嗣韋光華於第一審供稱：「我自首時有拿一疊傳票去」、「（問：調查站的人有無
去你那邊搜？）沒有」（見一審卷第八十六頁），於原審則供稱：「（問：現金支出
傳票係何人交予調查人員？）調查站人員本來已把整本傳票拿至站內，我到案時，調
查站人員才把該傳票從整本傳票內抽出」（見更(四)卷第二十九、三十頁），究竟韋光
華是否主動向調查單位自首出示支出傳票，攸關其證言及支出傳票憑信性之判斷，原
審既未進一步向調查單位查證，亦未就證據之取捨為必要之論述，僅憑韋光華事後之
片面供詞，遽為上開判斷，自有未合。(二)原判決認定上訴人於八十一年三月十日檢查
之第二批住宅係黃瑞宮自行興建，黃瑞宮因韋光華已與上訴人熟識，乃交付二萬元與
韋光華，託韋光華與上訴人洽辦消防設備檢查等情，但原判決理由中並未敘明其憑以
認定之證據，已有疏漏。又韋光華謂其係宜佳建設公司股東，該公司尚未取得執照，
是向別家廠商借執照，公司股東只有二人，其佔百分之六十，黃瑞宮佔百分之四十，
實際上之股東是其母親，由其代表，第二批房屋是黃瑞宮與他人合夥，與其無關云云
（見八七八號偵查卷第四十二頁、一審卷第二十頁、原審更(一)卷三十六頁、更(四)卷第
三十頁），該第二批住宅既非韋光華與黃瑞宮合夥興建，而與韋光華無關，何以韋光
華在調查中謂宜佳建設公司為儘快取得使用執照銷售房屋，上訴人二次到工地勘驗消
防設備後，其各向「公司股東」黃瑞宮提領二萬元，分別致送上訴人一萬六千元、一
萬五千元？何以第二張支出傳票亦經韋光華簽名，並與第一張支出傳票放在同一本傳
票之中？原判決未為必要之論斷，亦有未洽。(三)證據之證明力，固屬於法院判斷之自
由，惟證據之本身如有瑕疵，則在此瑕疵未能究明以前，遽採為有罪之根據，即難謂
為適法。依原判決之證據上論斷，顯係以證人韋光華之證述為主證據，以二紙支出傳
票及電話錄音內容為佐證，其中韋光華在調查及偵審中就交付上訴人金錢之時間或地
點，先後所述不一，而二紙支出傳票係韋光華、黃瑞宮個人片面製作，亦非上訴人收
受賄款之直接證據，電話錄音固為上訴人與韋光華之對話，然上訴人在調查中即謂「
基於想了解是誰想誣陷我，所以才有前述的對話」，上訴人在電話中對於韋光華所說
調查人員到其公司拿走一些帳冊，裡面有傳票寫支付消防隊甲○○等語，未予否認或
指為不實，反而進一步向韋光華追問或抱怨等情，能否採證暫且不論，究不能僅憑該
電話錄音之內容，即認證人韋光華有待究明瑕疵之證言，已不必究明釐清，而可逕予
採信，原判決對於韋光華所供矛盾之處，未衡情酌理予以審定，並詳為闡述，以究明
其基本事實之陳述，是否確與真實性無礙，竟僅依電話錄音之對話內容，即認韋光華
所述上訴人收受賄款一節，為「應可採信」，其所為之論斷，亦違反證據法則。(四)上
訴人於原審具狀陳明第二次勘查之房屋，係黃瑞宮與他人合建，與韋光華無關，竟使
用宜佳建設公司之支出傳票，違反常理，並聲請傳訊證人黃瑞宮調查清楚，原審亦認
有調查之必要而按址傳訊，卻又不待其到場即辯論終結，復未裁定駁回上開聲請，或
於判決理由中加以說明，併有可議。以上情形，或為上訴意旨所指摘，或為本院依職
權得調查之事項，應認仍有發回更審之原因。至原判決不另諭知無罪部分，基於審判
不可分原則，應一併發回，附此明。
據上論結，應依刑事訴訟法第三百九十七條、第四百零一條，判決如主文。
中      華      民      國    八十九    年      五      月    三十一    日
                              最高法院刑事第九庭
                                  審判長法官  張  信  雄
                                        法官  賴  忠  星
                                        法官  張  清  埤
                                        法官  洪  清  江
                                        法官  吳  昆  仁
      右正本證明與原本無異
                                              書  記  官
中      華      民      國    八十九    年      六      月      五      日


司法院資訊處製作；財團法人民間司法改革基金會備份。
